【裁判字號】    98,訴,88
【裁判日期】    981111
【裁判案由】    塗銷抵押權登記
【裁判全文】
臺灣臺東地方法院民事判決                98年度訴字第88號
原      告  乙○○
被      告  台灣土地銀行台東分行
法定代理人  甲○○
訴訟代理人  丙○○
            丁○○
上列當事人間請求塗銷抵押權登記事件，本院於民國98年10月21
日言詞辯論終結，判決如下：
    主    文
原告之訴駁回。
訴訟費用新臺幣壹萬壹仟肆佰玖拾肆元由原告負擔。
    事 實 及 理 由
一、原告主張：原告於民國83年3 月19日以其所有臺東市○○段
    742地號土地及坐落其上之同段368建號建物（下稱原告所有
    抵押物）為擔保，並以訴外人徐金桂為連帶債務人，就擔保
    權利總金額新臺幣（下同）240 萬元內，設定最高限額抵押
    權（下稱系爭最高限額抵押權）予被告。徐金桂與原告於83
    年3月30日共同向被告借貸194萬元（下稱系爭消費借貸），
    已於85年1 月12日全部清償，然迄今均未辦理塗銷系爭最高
    限額抵押權登記。徐金桂於83年9 月10日以其所有臺東市○
    ○段3177地號土地及坐落其上之同段3316建號建物（下稱徐
    金桂所有抵押物）為擔保，就擔保權利總金額936 萬元內，
    設定最高限額抵押權予被告。徐金桂向被告借貸780 萬元，
    因被告未受清償而拍賣徐金桂所有抵押物，並於96年9 月27
    日以728萬元拍定。嗣於98年3月間，原告請求被告塗銷系爭
    最高限額抵押權登記，詎被告以徐金桂上開債務尚未清償完
    足為由拒絕塗銷，然原告與徐金桂上開債務並無連帶關係，
    且原告系爭最高限額抵押權之設定契約書之締約人與徐金桂
    上開消費借貸契約為不同法律關係，又原告已全數清償系爭
    消費借貸，則系爭最高限額抵押權即失所附麗。此外，立法
    政策否定概括最高限額抵押權之約定，且系爭最高限額抵押
    權擔保之範圍為240萬元，而非780萬元等語，爰依民法第30
    7 條之規定請求被告塗銷系爭抵押權，並聲明：被告應將坐
    落臺東市○○段742地號土地及同段368 建號建物，於83年3
    月21日以臺東縣臺東市地政事務所83年東地所字第3526號所
    設定之權利價值240萬元之最高限額抵押權登記予以塗銷。
二、被告則以：其與原告之系爭最高限額抵押權約定之權利價值
    為最高限額240萬元、存續期間自83年3月19日至113年3月19
    日、義務人為原告、債務人為原告及徐金桂、權利人為被告
    。依借據授信約定書第1 條約定：「本約定書所稱一切債務
    ，係指立約人對貴行所負票據、借款、墊款、保證等債務及
    其他債務」，暨系爭抵押權設定契約書「聲請登記以外之約
    定事項」欄亦約定：「擔保債權包括現在及過去及將來發生
    之債權（含總分行處之票據、借款、透支、墊款、保證等及
    其他一切債權）」，故原告雖已清償系爭消費借貸194 萬元
    ，然因存續期間內發生徐金桂上開債務，尚有本金 891,383
    元及利息、違約金等尚未清償，故被告仍得就原告所有抵押
    物行使權利等語置辯；並聲明：原告之訴駁回。
三、兩造不爭執之事項：
  (一)原告於83年3月19日以其所有臺東市○○段742地號土地及坐
    落其上之同段368 建號建物為擔保，並以訴外人徐金桂為連
    帶債務人，就擔保權利總金額240 萬元內，設定最高限額抵
    押權予被告。徐金桂與原告於83年3 月30日共同向被告借貸
    194萬元，已於85年1月12日全部清償。
  (二)徐金桂於83年9 月10日以其所有臺東市○○段3177地號土地
    及坐落其上之同段3316建號建物為擔保，就擔保權利總金額
    936 萬元內，設定最高限額抵押權予被告。徐金桂向被告借
    貸780萬元。
  (三)對卷附88年3月19日抵押權設定契約書影本（第9、39頁）、
    83 年3月30日中長期放款借據影本（第10、37頁）、已銷戶
    整檔客戶帳戶查詢明細影本（第11頁）、臺東市○○段0000
    -0000地號土地謄本影本（第12頁）、臺東市○○段00000-0
    00建號建物謄本影本（第13頁）、臺東市○○段 0000-0000
    地號土地謄本（第14頁）、臺東市○○段 00000-000建號建
    物謄本（第15頁）、98年房屋稅繳款書（第16頁）、96年地
    價稅繳款書（第17-18頁）、他項權利證明書影本（第38、4
    3頁）、83年9月15日中長期放款借據影本（第40-41頁）、8
    3年 9月8日抵押權設定契約書影本（第42頁）、96年11月28
    日本院民事執行處強制執行金額計算書分配表影本（第44-4
    6頁）、97年 3月20日本院債權憑證（第47-49頁）等文書之
    形式上真正不爭執。
四、本院之心證：兩造爭執事項為，原告主張系爭最高限額抵押
    權應予塗銷，有無理由？析述如下。
(一)按稱最高限額抵押權者，謂債務人或第三人提供其不動產為擔
  保，就債權人對債務人一定範圍內之不特定債權，在最高限額
  內設定之抵押權。最高限額抵押權所擔保之債權，以由一定法
  律關係所生之債權或基於票據所生之權利為限；民法第881 條
  之1 定有明文。所謂最高限額抵押權，係因所擔保之債權非特
  定之某一筆債權，而是固定期間內，基於一定法律關係所生之
  債權均受擔保，但以約定之額度內為限，此即『最高限額』之
  意。又因受擔保之債權具有浮動性，不以現在發生者為限，縱
  然尚未發生，而屬將來可能發生之債權，或因繼續性法律關係
  所生之債權，如在該固定期間內所生，則同受擔保，故謂『不
  特定債權』，此均與普通抵押權不同。參以債權之發生原因多
  端，例如因借貸契約、買賣契約所生之債權，乃至侵權行為所
  生之債權等，雖名稱均為『債權』，然所據之法律關係各異，
  立法者為免最高限額抵押權所擔保之債權浮濫，而有害交易安
  全，故就債權之發生不採無限制說，亦即不採概括最高限額抵
  押權，而明定基於『一定法律關係』所生之債權始受擔保。申
  言之，必該債權發生之原因相同，或該法律關係可歸於同類型
  者始當之，例如均基於借貸行為所生之債權即屬之，此觀本條
  立法目的即明。從而，概括最高限額抵押權係指受擔保債權所
  發生之原因法律關係並無限制，核予不特定債權之概念不同。
  查，上開抵押權設定契約書在聲請登記以外之約定事項，記載
  擔保債權包括現在過去及將來發生之債務（含總分行處之票
  據、借款....）等，即約定基於該法律關係所生之債權始受擔
  保，核予基於一定法律關係所生之債權相合，故原告認「另定
  借據」為概括最高限額抵押權云云，即屬誤解，洵無可採。
(二)次查，原告於83年3月19日以其所有臺東市○○段742地號土地
  及坐落其上之同段368 建號建物為擔保，並以訴外人徐金桂為
  連帶債務人，就擔保權利總金額240 萬元內，設定最高限額抵
  押權予被告。徐金桂與原告於83年3月30日共同向被告借貸194
  萬元，已於85年1月12日全部清償。徐金桂於83年9月10日向被
  告借貸780 萬元，嗣經強制執行程序，拍賣徐金桂所有抵押物
  ，於96年9月27日以728萬元拍定等情，業有抵押權設定契約書
  影本、83年3 月30日中長期放款借據影本、已銷戶整檔客戶帳
  戶查詢明細影本臺東市○○段742 地號土地謄本、臺東市○○
  段368 建號建物謄本為證，並為兩造所不爭。徐金桂尚欠被告
  本金891,383元、利息57,100元、遲延利息9,282元及違約金1,
  366元共計959,131元乙節，亦據被告提出查詢單為證（見本院
  卷第61頁），堪信屬實。揆諸上開說明，系爭最高限額抵押權
  係由原告提供其所有之不動產，就被告對原告以及徐金桂在83
  年3月19日至113年3 月19日之期間內，對於因票據、借款等法
  律關係所生之債權，在240 萬元之限度內為擔保。換言之，系
  爭最高限額抵押權之債務人並非僅有原告一人而已，尚包含徐
  金桂在內，此有抵押權設定契約書附卷可稽（見本院卷第9 頁
  ），亦即徐金桂在該期間內向被告借款，在未超過240 萬元之
  限度內，亦受擔保效力所及。準此，徐金桂積欠被告959,131
  元乙節，雖非源於83年3 月30日之借貸行為，然因徐金桂亦為
  系爭最高限額抵押權之債務人，且上開債務係基於借貸關係而
  生，復未逾最高限額240 萬元，並在擔保期間內，自應受系爭
  最高限額抵押權擔保效力所及至為灼然。
(三)再者，徐金桂以其所有之不動產為擔保，就擔保權利總金額93
  6 萬元內，為被告設定最高限額抵押權，與原告以其所有之不
  動產為擔保，就擔保權利總金額240 萬元內，為被告設定最高
  限額抵押權係屬二事，亦即同一債務人非不得同時設定數個最
  高限額抵押權，且最高限額抵押權之標的亦非專以債務人所有
  之不動產者為限，本件徐金桂以自己及原告之不動產，為自己
  之債務設定最高限額抵押權擔保即屬適例。
(四)此外，系爭最高限額抵押權之擔保期間係至113年3月19日為止
  ，因期限尚未屆至，則就未來可能發生之不特定債權仍受擔保
  效力所及至屬當然，故被告拒絕塗銷系爭最高限額抵押權，堪
  認可採。綜上各情，原告前揭主張，洵屬無據，應予駁回。
五、本件事證已臻明確，兩造其餘之攻擊防禦方法及舉證，核與
    判決無影響，爰不一一論述，併此敘明。
六、本件訴訟費用11,494元，應由敗訴之原告負擔。
七、據上論結，原告之訴無理由，依民事訴訟法第78條，判決如
    主文。
中    華    民    國    98    年    11    月    11    日
                  民事庭 審判長法   官  李芳南
                               法   官  陳谷鴻
                               法   官  傅曉瑄
以上正本係照原本作成。
如對本判決上訴，須於判決送達後20日內向本院提出上訴狀。
中    華    民    國    98    年    11    月    17    日
                                書記官  蘇美琴


司法院資訊處製作；財團法人民間司法改革基金會備份。
